臺灣高等法院高雄分院刑事判決　　　　　九十年度上訴字第一八七一號
　　上　訴　人
　　即　被　告　丙○○
　　　　　　　　陳桂秋
　　　　　　(即曾陳桂秋)
右上訴人等因偽造文書等案件，不服臺灣高雄地方法院八十九年度自字第六二二號中
華民國九十年十月十六日第一審判決，提起上訴，本院判決如左：
      主      文
原判決撤銷。
丙○○、陳桂秋共同連續行使偽造私文書，足以生損害於他人，各處有期徒刑肆月，
如易科罰金，均以佰元折算壹日。
      事      實
一、丙○○與陳桂秋係夫妻關係，二人於民國（下同）八十六年七月十日，在其高雄
    縣仁武鄉竹後村竹門巷一一八之二號住處，召集互助會，以丙○○任會首，每會
    新台幣（下同）一萬元，會期自八十六年七月十日至八十九年一月二十五日止，
    每月十日開標，每三個月第一個月之二十五日加標一次，會員計有甲○○（參加
    二會）及其父母洪萬春、洪力阿美與蘇清和（參加二會）、蔡黃菜苡（共三會，
    以阿茹、月枝、阿葉等名義參加）、陳澤民（參加二會）莊俊吉、許清璋等人共
    計四十一會，期間丙○○、陳桂秋因被會員蔡振國倒會並倒債，致資金週轉不靈
    ，竟萌為自己不法所有之歹念，基於概括之犯意，先後於八十八年一月十五日、
    同年三月十日、同年五月十日，互助會進行至二十五、二十七、三十會開標時，
    利用活會會員不知情下，向未得標之活會會員佯稱有未到之活會會員委託其標會
    ，連續以未到場之活會會員陳澤民、蔡黃菜苡、蘇清和之名義，冒填標息分別為
    二千元、二千五百元、二千三百元之標單，標得會款，計向活會會員（包括被冒
    標之會員第一會一人、第二會二人、第三會三人）詐得會款為十三萬六千元（即
    10,000-0000=8000×17）、十二萬元（即10,000-0000=7500×16）、十萬七千八
    百元（即10,000-0000=7700×14），共三十六萬三千八百元，嗣於同年十月二十
    五日甲○○得標後，丙○○、陳桂秋二人無力付給會款，延至同年十二月乃通知
    會員止會，經甲○○查問發現互助會僅存四個會期，竟有七名尚未得標，始悉丙
    ○○、陳桂秋冒標之情。
二、案經甲○○向原審提起自訴。
      理      由
一、訊據上訴人即被告丙○○、陳桂秋對於右開事實均坦承不諱，核與自訴人甲○○
    指訴情節相符，並經證人即陳澤民、蔡黃菜苡、蘇清和於原審審理時到庭證述仍
    有活會未標等語屬實（原審卷第一一五、一五０、一五三頁），復有會單一份附
    卷可稽，事證已甚明確，被告等於本院既已坦白供承犯罪，則其等於原審審理時
    所辯得標之會員均有來投標，或同意讓伊等頂替，並無詐騙之行為云云，顯為卸
    責之詞，不足採信，被告等犯行洵堪認定。
二、按標單上僅記載姓名與競標之利息，並未書明「標單」字樣，依我國民間互助會
    之習慣，可認定其上之文字，即為表示「出標人」及「利息」等用意之證明，應
    屬刑法第二百二十條第一項之準文書。查被告分別於前揭開標日，連續在空白紙
    上書寫未到場會員名義標會及其利息，並進而憑之參加競標，開標後詐取會款，
    核其二人所為，係犯刑法第二百十六條第二百十條之行使偽造私文書罪；被告二
    人以會員陳澤民、蔡黃菜苡、蘇清和之名義，標得會款，向其他未得標會員、遭
    冒標之會員詐取會款，使其等陷於錯誤而交付活會會款，所為則係犯刑法第三百
    三十九條第一項之詐欺取財罪。被告二人彼此間，就上開行使偽造私文書及詐欺
    取財之犯行，均有犯意之聯絡及行為之分擔，均應論以共同正犯。被告二人上開
    偽造私文書之低度行為，為行使偽造私文書之高度行為所吸收，不另論罪。又被
    告二人以一個詐取行為，使多數活會會員同時受害，為想像競合犯。又其等多次
    詐欺、行使偽造私文書之犯行，時間緊接，方法相同，且各觸犯構成要件相同之
    罪名，顯係各基於概括之犯意反覆為之，應各依連續犯之規定論以一罪。又其等
    所犯上開行使偽造私文書及詐欺罪間，有方法結果之牽連關係，應從較重之行使
    偽造私文書罪處斷。
三、原審予以論罪科刑，固非無見，然查：(一)被告陳桂秋係四十七年九月三日生，此
    經本院核閱其身分證無誤，原判決年籍欄記載為四十四年九月三日生，且於主文
    欄將其名字記載為「乙○○」，已有違誤；(二)被告係於八十八年一月二十五日、
    同年三月十日、同年五月十日互助會進行至二十五、二十七、三十會時，分別以
    標息二千元、二千五百元、二千三百元得標，原判決就冒標日期、標息、期次均
    漏未記載，且對於被告等冒標所詐得之款項亦未記載，致事實不盡明確，亦有未
    洽；(三)自訴人甲○○係於八十八年十月二十五日第三十七會期時得標，此據自訴
    人及被告等供述一致，原判決竟記載係八十八年十二月二十五日得標，亦與事實
    不符。被告等上訴指摘原判決量刑太重，雖無理由，惟原判決既有可議，即屬無
    可維持，應由本院將原判決撤銷。審酌被告等均無前科，因受會員蔡振國倒會欠
    債一百萬元（有被告丙○○與蔡振國書立之還款協議附於原審卷第十八頁足憑）
    ，致週轉不靈而觸刑章，犯罪後已與部分會員達成民事和解，惟尚未能與自訴人
    成立和解等情狀，爰仍如原審判處被告丙○○、陳桂秋各有期徒刑肆月，並均諭
    知如易科罰金以佰元折算壹日。又刑法第四十一條已於九十年一月十日修正公
    布，並於同年月十二日生效，被告等犯罪時間，雖在刑法第四十一條修正前，然
    比較新舊法結果，以新法有利於被告，依刑法第二條第一項前段之規定，應適用
    裁判時之法律，故並依修正後刑法第四十一條第一項之規定，諭知被告易科罰金
    之折算標準。至被告二人所偽造之會員名義投標之標單，衡之一般民間互助會習
    慣，已於開標後丟棄滅失，即無庸另行宣告沒收，附此明。
據上論斷，應依刑事訴訟法第三百六十九條第一項前段、第三百六十四條、第二百九
十九條第一項前段、第三百四十三條、刑法第二條第一項前段、第二十八條、第五十
六條、第五十五條、第二百十六條、第二百十條、第三百三十九條第一項、第四十一
條第一項，罰金罰鍰提高標準條例第一條前段、第二項，判決如主文。
中    華    民    國     九十一     年       一       月      十五      日
                              臺灣高等法院高雄分院刑事第四庭
                                  審判長法官  蕭權閔
                                        法官  李嘉興
                                        法官  陳吉雄
右正本證明與原本無異。
如不服本判決，應於判決送達後十日內向本院提出上訴狀，其未述理由者並應於提
出上訴狀後十日內向本院補提理由書（應附繕本)。
                                      書記官  沈有進
中    華    民    國     九十一     年       一       月     十七       日
附錄：本判決論罪科刑法條：
刑法第二百十六條
行使第二百十條至第二百十五條之文書者，依偽造、變造文書或登載不實事項或使登
載不實事項之規定處斷。
刑法第二百十條
偽造、變造私文書，足以生損害於公眾或他人者，處五年以下有期徒刑。
刑法第三百三十九條第一項
意圖為自己或第三人不法之所有，以詐術使人將本人或第三人之物交付者，處五年以
下有期徒刑、拘役或科或併科一千元以下罰金。
                                                                        Ｋ
